【裁判字號】    89,訴,542
【裁判日期】    890817
【裁判案由】    撤銷公司臨時股東會決議
【裁判全文】
臺灣士林地方法院民事判決  八十九年度訴字第五四二號
    原      告  丙○○
                            送.
                              .
    訴訟代理人  吳奎新律師
    被      告  神廣電信股份有限公司
                            設台北縣汐止市○○○路○段一一二號十九樓
                            公司統一編號：00000000號
    法定代理人  乙○○      住.
                            身.
    訴訟代理人  劉大文律師
右當事人間撤銷公司臨時股東會決議事件，本院判決如左：
    主    文
被告神廣電信股份有限公司於民國八十九年四月十四日在台北市○○路○段一四五號
空軍活動中心介壽堂所召開之臨時股東會決議，應予撤銷。
訴訟費用由被告負擔。
    事    實
甲、原告方面：
一、聲明：如主文所示。
二、陳述：
  (一)原告為被告公司之股東，另被告公司之少數股東陳怡泉、莊正洋等人係繼續一年
    以上、持有已發行股份總數百分之三以上股票之股東，其等依據公司法第一百七
    十三條第一、二項之規定，於報請台北市政府建設局為少數股東自行召開股東臨
    時會之許可後，爰自行召集之，並訂於民國八十九年四月十四日上午十時假台北
    市○○路○段一四五號空軍活動中心介壽堂舉行，該日會議（下稱「系爭臨時股
    東會」）係由少數股東陳怡泉自任主席，並作成決議解除公司董事顏惠莉之「董
    事」資格。
  (二)按臨時股東會之召集，應於十日前以書面通知各記名股東，通知並應載明召集事
    由，目的即在使公司之每一合法股東至少均能有法定最低保障期間，而使各股東
    得事前知悉並理解股東會召集之事由及會議召開的時間、地點，並得預就召集事
    由之討論及表決作一準備及考慮，此除有公司法第一百七十二條第二項明白規定
    外，被告公司之公司章程第十三條亦明斯此旨。此外，於股東會召開時，除董事
    長有請假或因故不能行使職權或未出席又未有代理人擔任主席外，均應以董事長
    任大會主席，此除公司法第二０八條第三項定有明文規範外，被告公司於公司章
    程第十四條亦有同一條款應予遵循，就此經濟部65.5.24商13515號函亦作有相同
    之規範意旨足資參照。惟查：
    1.被告公司系爭由少數股東陳怡泉、莊正洋等人所自行召集之臨時股東會，其開
      會通知並未合法通知於每一股東：
      (1)按股東臨時會之召集，應於十日前通知各記名股東之規定，已如前述，而此
        所謂之各股東，解釋上當然係指於為通知之時公司之全體合法股東者而言，
        缺一不可，始得謂公司已盡其合法為開會通知之義務。此由公司法第一百六
        十五條第二項所定公司股東名簿記載之變更在股東臨時會開會前十五日內不
        得為之之規定，配合公司法第一百七十二條第二項定觀之，亦可得股東臨時
        會之開會通知，至少應對開會日前十五日（即股票轉讓變更登記之閉鎖期間
        前）該當時公司股東名簿所載之各股東為通知，始為適法之通知，不言可喻
        。
      (2)然查被告公司系爭臨時股東會之召集，其開會通知，竟係依照被告公司舊的
        股東名簿所載股東股數而為通知，並未依照系爭開會日前十五日該當時之股
        東名簿所載為通知；因此段期間被告公司之股東已有多人經過變更，原股東
        之持股數亦多有變動之情形，此有前開二次不同時期之股東名簿及變更對照
        一覽表足稽。是被告公司系爭臨時股東會之召集程序因有違反法令及章程之
        處，原告自得訴請  鈞院撤銷其決議，洵於法有據。
    2.被告公司本次由少數股東陳怡泉、莊正洋等人所自行召集之臨時股東會，其開
      會之程序、方法亦有違反法令及章程之處：
      公司之股東會於召開時，除遇有董事長有請假或因故不能行使職權，或其未能
      親自出席又未有代理人擔任主席者外，均應以董事長任大會主席，始屬適法，
      已如前述；惟被告公司系爭本次股東臨時會之召開，卻是由非董事長之股東陳
      怡泉個人自任主席而主持進行之，此即顯與前述公司法之規定、公司章程之規
      定及經濟部就此所作之函釋意旨有違。程序正當性不存，則焉能期待該次會議
      之討論過程及決議結果之正義，原告訴請撤銷被告公司系爭股東臨時會之決議
      ，自有理由，自不怠言。
  (三)縱上所述，並揆諸前引各相關法令、章程，被告公司系爭股東臨時會召集程序及
    決議方法多處之違反法令及章程，灼然至明，依公司法第一百八十九條規定，被
    告公司股東自得自前開股東臨時會作成決議之日起一個月內，訴請法院撤銷其決
    議。
三、證據：提出原告股東身分證明、系爭臨時股東會說明書暨開會通知書、被告公司
    章程、經濟部六十五年五月廿四日商一三五一五號函影本、被告公司股東名簿及
    變更對照一覽表、被告公司歷年變更登記事項卡影本、經濟部八十八年十一月廿
    九日經（０八八）商字第０八八一四一七八四號函影本各一份，並聲請訊問證人
    即被告公司股東顏惠莉、劉石豐、黃汝定。
乙、被告方面：
    未於最後言詞辯論期日到場，據其前言詞辯論所為之聲明及陳述如左：
一、聲明：原告之訴駁回。
二、陳述：被告公司董事會業於八十八年十月十五日第三次臨時董監事會議中罷免原
    任董事長顏惠莉，是於系爭臨時股東會開會時，自無庸由顏惠莉擔任主席。
三、證據：提出被告公司營利事業登記證影本、被告公司執照影本、被告公司最新變
    更登記事項卡影本各一份。
丙、本院依職權向經濟部調閱被告公司登記全卷。
    理    由
壹、程序方面
一、本件原告於八十九年五月十二日對被告公司提起本件訴訟時，係以原登記之被告
    公司董事長顏惠莉為法定代理人，嗣於八十九年六月廿六日言詞辯論期日，以被
    告公司董事長業經經濟部於八十九年五月五日變更登記為乙○○為由，聲請更正
    被告公司法定代理人為乙○○，並經本院依法將起訴狀繕本及言詞辯論通知書送
    達被告公司法定代理人乙○○，乙○○亦基於被告公司法定代理人之身分委任訴
    訟代理人到庭辯論，是被告公司於本件訴訟業經合法代理，合先敘明。
二、本件被告經合法通知，未於最後言詞辯論期日到場，核無民事訴訟法第三百八十
    六條各款所列情形，爰依原告聲請，由其一造辯論而為判決。
貳、實體方面
一、本件原告起訴主張：其為被告公司之股東，另陳怡泉、莊正洋係繼續一年以上、
    持有已發行股份總數百分之三以上被告公司股票之股東，其等依公司法第一百七
    十三條第一、二項之規定，於報請台北市政府建設局為少數股東自行召開股東臨
    時會之許可後，自行召集系爭臨時股東會，並於八十九年四月十四日上午十時假
    台北市○○路○段一四五號空軍活動中心介壽堂舉行，惟該股東會開會時之董事
    長顏惠莉並無請假或因故不能行使職權或未出席又未有代理人擔任主席之情形，
    卻由股東陳怡泉個人自任主席而主持進行，系爭臨時股東會之召集程序及決議方
    法自有違公司法及被告公司章程之規定，爰依公司法第一百八十九條規定，自系
    爭臨時股東會作成決議之日起一個月內，訴請鈞院撤銷該決議等語。被告則以：
    被告公司董事會業於八十八年十月十五日第三次臨時董監事會議中罷免原任董事
    長顏惠莉，是於系爭臨時股東會開會時，自無庸由顏惠莉擔任主席云云，以資抗
    辯。
二、原告主張其為被告公司股東，而陳怡泉係繼續一年以上、持有已發行股份總數百
    分之三以上被告公司股票之股東，陳怡泉依公司法第一百七十三條第一項、第二
    項之規定，於報請台北市政府建設局為少數股東自行召開股東臨時會之許可後，
    自行召集系爭臨時股東會，並於八十九年四月十四日上午十時假台北市○○路○
    段一四五號空軍活動中心介壽堂舉行，由陳怡泉自任主席，並決議解除被告公司
    董事長顏惠莉之「董事」資格等事實，業據其提出與所述相符之被告公司八十九
    年股東名冊、系爭臨時股東會說明書暨開會通知書各一份為證，並經本院向經濟
    部調取被告公司登記全卷核閱無訛，復為被告公司所不爭執，自堪認為真正。
三、按臨時股東會之召集，應於十日前以書面通知各記名股東，對於持有無記名股票
    者，應於十五日前公告之，公司法第一百七十二條第二項、被告公司章程第十四
    條分別定有明文。原告主張系爭臨時股東會之召集並未通知全體股東之事實，雖
    為被告公司所否認，惟迄未能提出業已將開會通知送達包括原告在內之全體股東
    之證明，而證人即被告公司股東劉石豐、黃汝定於本院八十九年八月七日言詞辯
    論期日到庭證稱，渠二人自八十七年起即為被告公司股東，惟均未收到系爭臨時
    股東會之開會通知等語，而依卷附被告公司新舊二份股東名冊，證人劉石豐、黃
    汝定確為被告公司之記名股東，是原告主張系爭臨時股東會並未通知全體股東之
    事實，應堪採信。故系爭臨時股東會之召集程序確有違反公司法第一百七十二條
    第二項及被告公司章程第十四條規定之情形。
四、次按董事長對內為股東會、董事會主席，董事長請假或因故不能行使職權時，由
    副董事長或由董事長指定之常務董事或董事代理之，公司法第二百零八條第三項
    、被告公司章程第十三條分別規定甚明。是於股東會召開時，除董事長有請假或
    因故不能行使職權或未出席又未有代理人擔任主席外，均應以董事長擔任主席。
    原告主張系爭臨時股東會開會當時之董事長顏惠莉並無請假或因故不能行使職權
    或未出席又未有代理人擔任主席之情形，卻由股東陳怡泉個人自任主席而主持進
    行之事實，被告公司對於顏惠莉出席系爭臨時股東會，且系爭臨時股東會係由陳
    怡泉擔任主席一節固不爭執，惟否認顏惠莉當時具有被告公司董事長身分，並辯
    稱被告公司董事會業於八十八年十月十五日第三次臨時董監事會議中罷免原任董
    事長顏惠莉云云。經查：
  (一)證人即被告公司原任董事長顏惠莉於本院八十九年八月七日言詞辯論期日到庭結
    證稱，伊於系爭臨時股東會開會當日確有出席，惟因陳怡泉拒絕由伊擔任主席，
    陳怡泉並自任主席主持會議等語。而被告公司原任董事長顏惠莉曾於八十八年十
    月十五日下午二時卅分在被告公司會議室主持臨時董監事會議，會中有董事提出
    撤換董事長之臨時動議，經顏惠莉以該次會議無此議程為由不同意該提案，並隨
    即宣布散會後離席；嗣後其餘在座之董事則繼續開會，並於會中通過改選董事長
    為乙○○之動議，乙○○乃代表被告公司持前述改選董事長之臨時董監事會議記
    錄向經濟部申請變更董事長登記，遭經濟部八十八年十一月廿九日經（０八八）
    商字第０八八一四一七八四號函以被告公司董事長顏惠莉宣布散會後其餘董事繼
    續開會所作之決議不能認係董事會之決議為由，予以退件等情，有附於本院向經
    濟部調取之被告公司登記卷內之先後二次臨時董監事會議記錄及經濟部上開函文
    可資佐證。
  (二)按公司法於股份有限公司設董事會制度之趣旨，在於使全體董事於董事會會議，
    經互換意見，詳加討論後，決定公司業務執行之方針，依同法第二百零三條第一
    項及第二百零八條第三項規定，董事會應由董事長召集，並以董事長為主席，因
    之，董事會會議如經董事長宣布散會，應認為會議已經結束，嗣後雖仍有過半數
    之董事繼續集會，惟此項集會既與上開規定有違，且無董事長請假或因故不能行
    使職權或未出席又未有代理人擔任主席之情形，其所作之決議，應不能認係董事
    會之決議。查被告公司所稱罷免董事長顏惠莉之臨時董監事會決議，既係於當時
    之董事長顏惠莉宣布散會後，由其餘之董事繼續集會所作成，揆諸前揭說明，該
    決議應不能認係董事會之決議，自不生解任董事長之效力。是被告公司所辯系爭
    臨時股東會開會時顏惠莉已非被告公司董事長云云，尚難憑採。
  (三)系爭臨時股東會開會當時之董事長顏惠莉既無請假或因故不能行使職權或未出席
    又未有代理人擔任主席之情形，則由股東陳怡泉個人自任主席並主持會議，亦有
    違反公司法第二百零八條第三項、被告公司章程第十三條規定之情形甚明。
五、按股東會之召集程序或其決議方法，違反法令或章程時，股東得自決議之日起一
    個月內，訴請法院撤銷其決議，公司法第一百八十九條定有明文。經查，系爭臨
    時股東會係於八十九年四月十四日舉行，所有議案並於當日決議完畢，而原告係
    於八十九年五月十二日提起本訴，此有本院在原告起訴狀上所蓋之收文章可證，
    因而，原告依公司法第一百八十九條提起本訴，並未逾法定期限。又依公司法第
    一百八十九條規定，訴請法院撤銷股東會決議之股東，雖仍受民法第五十六條第
    一項但書之限制，惟該條文並未限制未出席股東之訴權，自不宜擴張解釋，且未
    出席之股東無法期待其事先預知股東會決議有違反法令或章程之情事而予以容忍
    ，亦無法當場表示異議，且因未參與決議，亦無任意翻覆決議，影響公司之安定
    性可言，故本件原告雖未出席系爭臨時股東會，惟其仍可提起本訴。次查，系爭
    臨時股東會確有未通知全體股東致其召集程序確有違反公司法第一百七十二條第
    二項及被告公司章程第十四條規定之情形，以及系爭臨時股東會於董事長顏惠莉
    無請假或因故不能行使職權或未出席又未有代理人擔任主席之情形下，由股東陳
    怡泉個人自任主席並主持會議，而違反公司法第二百零八條第三項、被告公司章
    程第十三條之規定，從而，原告依公司法法第一百八十九條之規定，訴請撤銷系
    爭臨時股東會決議之全部，自屬有據，應予准許。
六、本件判決基礎已臻明確，兩造其餘攻擊防禦方法及舉證，核與判決無影響，無庸
    一一論列，並此敘明之。
據上論結，原告之訴為有理由，依民事訴訟法第三百八十五條第一項前段、第七十八
條，判決如主文。
中      華      民      國    八十九    年      八      月      十七    日
                                    臺灣士林地方法院民事第二庭
~B法      官  張國勳
右為正本係照原本作成。
如對本判決上訴須於判決送達後廿日內向本院提出上訴狀。
中      華      民      國    八十九    年      八      月    二十一    日
~B法院書記官  李汝婷


司法院資訊處製作；財團法人民間司法改革基金會備份。
